【裁判字號】    98,上訴,1378
【裁判日期】    980831
【裁判案由】    毒品危害防制條例
【裁判全文】
臺灣高等法院刑事判決              98年度上訴字第1378號
上  訴  人
即  被  告  乙○○
選任辯護人  羅美鈴律師
上列上訴人即被告因毒品危害防制條例等案件，不服臺灣桃園地
方法院97年度訴字第1184號，中華民國97年12月31日第一審判決
（起訴案號：臺灣桃園地方法院檢察署97年度偵字第21651號）
，提起上訴，本院判決如下：
    主  文
原判決撤銷。
乙○○轉讓第三級毒品，處有期徒刑壹年。扣案如附表一所示之
物均沒收。
    事  實
一、乙○○明知愷他命（Ketamine，俗稱K他命）為毒品危害防
    制條例第8條第3項之第三級毒品，不得擅自轉讓。緣於民國
    97年10月6日晚間11時26分許，甲○○以0000000000號行動
    電話撥打乙○○所使用之0000000000號行動電話，向乙○○
    表示欲購買愷他命，乙○○竟基於轉讓愷他命之犯意而應允
    之，並與甲○○約定在桃園縣桃園市火車站附近交付。其後
    2人並再於97年10月7日凌晨0時6分許、凌晨1時28分許聯繫
    確認上開交易事宜。乙○○於97年10月7日凌晨1時50分許依
    約攜帶如附表一編號1所示之愷他命至桃園縣桃園市○○路
    99號，並以新台幣（下同）3,000元代價，將如附表一編號1
    所示愷他命轉讓與甲○○，甲○○隨即將價款3,000元交付
    予乙○○。適為警當場查獲，並於分別在甲○○所駕駛之車
    號5551-VT號自用小客車內扣得如附表一編號1所示愷他命及
    如附表二編號1所示之物，並在乙○○身上扣得如附表一編
    號2所示之販毒所得3,000元、及非乙○○所有之如附表二編
    號2所示之物及與本案無關如附表二編號3所示之物。
二、案經台北縣政府警察局永和分局報請台灣桃園地方法院檢察
    署檢察官偵查起訴。
    理  由
一、程序部分：
    按被告以外之人於審判外之言詞或書面陳述，除法律有規定
    者外，不得作為證據；被告以外之人於審判外向法官所為之
    陳述，得為證據。被告以外之人於偵查中向檢察官所為之陳
    述，除顯有不可信之情況者外，得為證據，刑事訴訟法第
    159條、第159條之1分別定有明文。查本件件認定被告等犯
    罪事實之證據之證據能力，檢察官、被告及辯護人於本件言
    詞辯論終結前均未聲明異議，本院審酌該等言詞供述及書面
    作成時之情況認為適當，均無不宜作為證據之情事，依刑事
    訴訟法第159條之5規定，均有證據能力，合先敘明。
二、上開事實，業據上訴人即被告乙○○（下稱被告）於偵、審
    中坦承不諱（見偵卷第38頁、原審卷第35、57頁、本院卷第
    55頁），此部分核與證人甲○○於偵、審理中證述之情節相
    符，並有0000000000號行動電話雙向通聯紀錄1份（偵查卷
    笫48頁）、原審97年度聲監續字第320號通訊監察書1紙（原
    審卷第40頁），及扣案如附表一所示之物在卷可稽。又被告
    所使用號碼0000000000號行動電話及證人甲○○使用號碼
    0000000000號行動電話撥打97年10月6日晚間11時26分許之
    通話內容，復經原審當庭勘驗無訛（原審卷第36至37頁），
    該部分通話內容，亦核與前述交易過程及被告所供相符。再
    如附表一所示編號1所示愷他命經交通部民用航空局航空醫
    務中心鑑定結果，檢出愷他命成分，有該中心97年10月21日
    航藥鑑字第0975433號毒品鑑定書1紙在卷可參（原審卷第19
    頁）。堪認被告上開自白與事實相符。綜上所述，被告上開
    轉讓愷他命與鄭雅之犯行明確，應依法論科。
三、核被告轉讓第三級毒品愷他命所為，係犯毒品危害防制條例
    第8條第3項之轉讓第三級毒品罪。檢察官起訴意旨認被告係
    犯毒品危害防制條例第4條第3項之販賣第三級毒品罪云云，
    惟訊據被告堅決否認有何販賣三級毒品之犯行，辯稱：「伊
    沒有賺錢的意思，伊沒有賺她的錢。伊沒有獲利等語。此部
    分經查：被告於警詢時即供稱：當時甲○○撥打伊所持用之
    0000000000行動電話問伊在幹嘛，然後問伊有沒有在吸K他
    命，伊告知他伊在等一名專載女子的馬伕，伊就問甲○○要
    不要一起買，因為一起買會比較便宜...。伊共以新台幣
    4,500元血馬夫購買15小包總毛重17.6g，總淨重13.86g（偵
    查卷第6至7頁）；被告於偵查時亦供稱：伊跟鄭約好一起買
    的，但是鄭尚未到，所以我就先買，再拿錢給鄭。伊先幫她
    墊的3,000元。（偵查卷第38頁）等語；即證人甲○○於警
    詢時供稱：伊是以新台幣3,000元向乙○○所購買的。...
    當時他交給伊K他命1大句（內有10小包）總毛重11.62g、淨
    重9.12g，伊就交給他新台幣3,000元（偵查卷第10頁）。證
    人甲○○於偵查時結證稱：伊跟他約見面後，伊再請他幫伊
    拿，並付他3,000元。伊拿錢給他時，他說他身上已經有毒
    品，已經跟人家拿過了。（偵查卷第35頁）。證人甲○○復
    於本院到庭證稱：（問：打電話給被告時，被告如何回答妳
    ？）他說他沒有，要跟人家拿。... （問：到了現場大致上
    如何？）伊就問他有沒有，然後他說他剛剛跟人家買，伊說
    伊沒有煙抽，問他可不可以給伊幾包，伊剛開始不肯，但伊
    一直叫他給伊，他說他是用錢跟人家買的，伊說你有出錢，
    伊用錢跟你買。（問：被告有沒有說他用多少錢跟別人買？
    ）300元。... （問：被告讓給你多少錢？）伊拿3,000給他
    ，他給伊10包。（本院審判筆錄第52頁正、反面）。互核上
    開被告及證人甲○○之供述，堪認被告上開所辯，尚非子虛
    ，而堪信採。另按刑法上之販賣行為，祗須以營利之意思而
    販入或賣出，即足構成。倘於有償讓與他人之初，係基於營
    利之意思，並著手實施，而因故無法高於購入原價出售，最
    後不得不以原價或低於原價讓與他人時，仍屬販賣行為。苟
    始終無營利之意思，縱以原價或低於原價有償讓與他人，即
    難謂為販賣行為，僅得以轉讓罪論處（最高法院94年度台上
    字第5317號、93年度台上字第1651號、91年度台上字第1443
    號等判決意旨可供參照）。本件被告向馬伕購入15小包愷他
    命（毛重17.60g，淨重13.86g），復交付10小包予甲○○，
    參被告警詢筆錄（偵查卷第7頁）、扣押物品目錄表（偵查
    卷第16、21頁）及毒品鑑定書（偵查卷第56頁、原審卷第19
    頁），核與被告於警詢時稱：「一起買會比較便宜」相符，
    參以被告自陳其自已亦有施用愷他命之習慣，以其購入數量
    尚難認有何營利之意圖，檢察官亦未積極舉證其購入之際即
    有轉售牟利之意圖，且依卷存證據均無從認定有高於購入原
    價出售，是被告主觀上具有營利意圖之證明程度亦有不足，
    基於「罪證有疑，利歸被告」之原則，自當認被告主觀上僅
    係以原價轉讓禁藥之意思，並因此取得等額金錢，應僅成立
    轉讓愷也命之犯行。檢察官起訴意旨認被告本件係犯毒品危
    害防制條例第4條第3項之販賣第三級毒品罪云云，尚有未洽
    ，惟因起訴交付毒品之基本社會事實相同，爰依法變更起訴
    法條，附此敘明。
四、原審以被告事證明確，而予論科，固非無見。惟如上述，本
    件檢察官未積極舉證被告購入之際即有轉售牟利之意圖，且
    依卷存證據均無從認定被告有高於購入原價出售，是被告主
    觀上具有營利意圖之證明程度亦有不足，基於「罪證有疑，
    利歸被告」之原則，自當認被告主觀上僅係以原價轉讓禁藥
    之意思，並因此取得等額金錢，應僅成立轉讓愷也命之犯行
    。原審遽認被告係犯販賣第三級毒品罪，於法尚有未合。被
    告上訴意旨，否認販賣，以此指摘原判決不當，求予撤銷改
    判，為有理由，應由本院將原判決撤銷改判。爰審酌轉讓愷
    他命之行為與販賣同為煙毒禍害之源，其源不斷，則流毒所
    及，非僅多數人之生命、身體受其侵害，且社會、國家之法
    益亦不能免，當非個人一己之生命、身體法益所可比擬，暨
    被告素行狀況，智識程度，及其本案犯罪之動機、目的、手
    段、影響國民身心健康及社會治安，犯罪所生危害，轉讓愷
    他命之數量尚屬非鉅，及犯後坦承犯行之態度等一切情狀，
    量處如主文第2項所示之刑，以示懲儆。
五、沒收：
（一）按毒品危害防制條例第2條第2項規定，毒品依其成癮性、
      濫用性及對社會危害性分為四級，並就製造、運輸、販賣
      、意圖販賣而持有、以非法方法使人施用、引誘他人施用
      及轉讓等不同品項毒品之行為，分別定其處罰。至施用或
      持有第三、四級毒品，因其可罰性較低，故予除罪化，僅
      就施用及持有第一、二級毒品科以刑罰。惟鑑於第三、四
      級毒品均係管制藥品，特於同條例第11條之1明定無正當
      理由，不得擅自持有；第18條第1項後段復規定查獲之第
      三、四級毒品，無正當理由而擅自持有者，沒入銷燬之。
      從而，依同條例第18條第1項後段應沒入銷燬之毒品，專
      指查獲之施用、持有第三、四級毒品而言；倘係查獲之製
      造、運輸、販賣、意圖販賣而持有、以非法方法使人施用
      、引誘他人施用或轉讓之第三、四級毒品，既屬同條例相
      關法條明文規定處罰之犯罪行為，即非該條項應沒入銷燬
      之範圍。又同條例第19條第1項所定「供犯罪所用或因犯
      罪所得之物」，係指犯第4條至第9條、第12條、第13條或
      第14條第1項、第2項之罪所用或所得之物，不包括毒品本
      身在內，自不得為第三、四級毒品之沒收依據。同條例對
      於查獲之製造、運輸、販賣、意圖販賣而持有、以非法方
      法使人施用、引誘他人施用及轉讓第三、四級毒品之沒收
      ，並無特別規定，如其行為已構成犯罪，則該毒品即屬不
      受法律保護之違禁物，應回歸刑法之適用，依刑法第38條
      第1項第1款之規定沒收之（最高法院96年度台上字第6867
      號判決意旨參照）。依上開說明，扣案如附表一編號1所
      示之物經鑑定結果，檢出第三級毒品愷他命成分，已如所
      述，因被告轉讓該毒品已構成犯罪，則如附表一編號1所
      示之愷他命，即屬不受法律保護之違禁物，不問屬於犯罪
      行為人所有與否，仍應依刑法第38條第1項第1款之規定沒
      收之（至鑑驗用罄之愷他命，既已滅失，自無庸再予以宣
      告沒收）。
（二）扣案如附表一編號2所示之現金3,000元為被告販賣毒品愷
      他命之所得，屬被告因犯罪所得之財物，應依毒品危害防
      制條例第19條第1項之規定，宣告沒收之。又因該販毒所
      得既已扣案，並無全部或一部不能沒收之情形，即不得諭
      知如全部或一部不能沒收時，以其財產抵償之（最高法院
      95年度台上字第1001、3133號判決意旨參照），一併敘明
      。
（三）又刑罰法令關於沒收之規定，兼採職權沒收主義與義務沒
      收主義；職權沒收，係指法院就屬於被告所有，供犯罪所
      用、預備用或因犯罪所得之物，仍得本於職權斟酌是否宣
      告沒收，例如刑法第38條第1項第2款、第3款、第3項前段
      等規定屬之；義務沒收，則又可分為絕對義務沒收與相對
      義務沒收，前者指凡法條有：「不問屬於犯人與否，沒收
      之」之特別規定者屬之，法院就此等物品是否宣告沒收，
      無斟酌餘地，除已證明滅失者外，不問屬於犯人與否或有
      無查扣，均應宣告沒收，例如刑法第38條第1項第1款、第
      2 項、第200條、第205條、第209條、第219條、第266條
      第2項、毒品危害防制條例第18條第1項前段等規定屬之；
      後者指供犯罪所用、預備用或因犯罪所得，以屬於被告所
      有者為限，始應予以沒收，例如毒品危害防制條例第19條
      第1項是（最高法院95年度台上字第1844號、94年度台上
      字第6143號判決意旨參照）。
    1.扣案如附表二編號1所示之物，雖係包裝如附表一編號1所
      示愷他命所用，具有防止毒品裸露、逸出、防潮之功用，
      以及便於攜帶、販賣之用，惟被告已交付與證人甲○○，
      已屬證人甲○○所有，而非被告所有，自不得依毒品危害
      防制條例第19條第1項規定宣告沒收。
    2.案如附表二編號2所示之物，雖係被告聯絡本件販毒所用，
      惟被告供稱係其友人所有，參諸該門號之申請人為「黃東
      毅」，亦非被告，是如附表二編號2所示之物非被告所有，
      自亦不得依毒品危害防制條例第19條第1項規定宣告沒收。
    3.刑法第38條第1項第2款或其他特別法所定供犯罪所用或供
      犯罪預備之物，而應諭知沒收者，必以該等物品與犯罪之
      間有直接關係者，始屬相當，若扣案之物品與本案之犯罪
      無直接之關聯，即無諭知沒收之餘地（最高法院96年度台
      上字第3859號判決意旨參照）。查扣案如附表二編號3所
      示之物，無證據證明與本案有關（雖經檢驗含第三級毒品
      愷他命成分，惟與被告本件販賣第三級毒品犯行無直接關
      連），爰均不宣告沒收之。
據上論斷，應依刑事訴訟法第369條第1項前段、第364條、第299
條第1項前段、第300條，毒品危害防制條例第8條第3項、刑法第
11條前段、第38條1項第1款、第2款，判決如主文。
本案經檢察官何明楨到庭執行職務。
中    華    民    國    98    年    8     月    31    日
                  刑事第二十庭審判長法  官  楊貴雄
                                    法  官  高愈杰
                                    法  官  林銓正
以上正本證明與原本無異。
如不服本判決，應於收受送達後10日內向本院提出上訴書狀，其
未敘述上訴之理由者並得於提起上訴後10日內向本院補提理由書
（均須按他造當事人之人數附繕本）「切勿逕送上級法院」。
                                    書記官  張淨
中    華    民    國    98    年    9     月    3     日
附錄：本案論罪科刑法條全文
毒品危害防制條例第8條
轉讓第一級毒品者，處 1 年以上 7 年以下有期徒刑，得併科新
臺幣 1 百萬元以下罰金。
轉讓第二級毒品者，處 6 月以上 5 年以下有期徒刑，得併科新
臺幣 70 萬元以下罰金。
轉讓第三級毒品者，處 3 年以下有期徒刑，得併科新臺幣 30
萬元以下罰金。
轉讓第四級毒品者，處 1 年以下有期徒刑，得併科新臺幣 10
萬元以下罰金。
前四項之未遂犯罰之。
轉讓毒品達一定數量者，加重其刑至二分之一，其標準由行政院
定之。
附表一：
┌──┬───────┬───────────────┐
│編號│扣案物品名稱  │   備        註               │
│    │              │                              │
├──┼───────┼───────────────┤
│ 1  │第三級毒品愷他│淨重9.0870公克，取樣0.0004公克│
│    │命10包        │，餘重9.0866公克。            │
├──┼───────┼───────────────┤
│ 2  │新台幣3,000元 │被告本件販賣毒品愷他命所得    │
└──┴───────┴───────────────┘
附表二：
┌──┬────────┬─────────┬────┐
│編號│    物品名稱    │  數量            │  備註  │
├──┼────────┼─────────┼────┤
│ 1  │包裝如附表一所示│10個              │非被告所│
│    │愷他命之塑膠袋  │                  │有      │
├──┼────────┼─────────┼────┤
│ 2  │號碼0000000000行│1支               │非被告所│
│    │動電話（含SIM 卡│                  │有      │
│    │）              │                  │        │
├──┼────────┼─────────┼────┤
│ 3  │第三級毒品愷他命│實稱毛重4.4570公克│與本案無│
│    │4 包            │(含袋)，淨重3.6570│關      │
│    │                │公克，取樣0.0003公│        │
│    │                │克，餘重3.6567公克│        │
└──┴────────┴─────────┴────┘


司法院資訊處製作；財團法人民間司法改革基金會備份。
